---
title: "fpcc2-lab1-Diego-Kazadi"
author: "Diego-Kazadi"
date: "2023-04-24"
output:  "pdf_document"
word_document: true
always_allow_html: true
---

```{r chunk1, include=FALSE}
knitr::opts_chunk$set(echo = TRUE)

## instalação pacotes
install.packages('tinytex')
install.packages("ggplot2")
install.packages("dplyr")
install.packages("janitor")
install.packages("knitr")
install.packages("readr")
install.packages("kableExtra")

# Carregar pacotes
library(knitr)
library(janitor)
library(readr)
library(ggplot2)
library(readr)
library(dplyr)
library(kableExtra)
library(utils)
library(knitr)


```

## Exploração Dados
# Lendo o arquivo cursos-prouni.csv

```{r cars}
dff <- read_csv("cursos-prouni.csv")
# explorar dados
head(dff)
# visualizar cursos da base
unique(dff$curso_busca)
names(dff)
summary(dff)
```

## Questão
# Q1 - Qual a diferença entre as mensalidades médias e medianas dos cursos de Ciência da Computação do Nordeste e Sudeste? Na sua opnião, essa diferença é estatisticamente significativa? Justifique.

```{r pressure, echo=FALSE}
# Filtra dados apenas para cursos de Ciência da Computação no Nordeste e Sudeste e armazena nas respectivas listas
sigla_nordeste <- c("MA", "PI", "CE", "RN", "PB", "PE", "AL", "SE", "BA")
sigla_sudeste <- c("SP", "RJ", "ES", "MG")

# Criar vetores para mensalidades 
mensalidades_nordeste <- c()
mensalidades_sudeste <- c()

# laço para armazenar apenas mensalidades de nordeste e sudeste da computação
for (i in 1:nrow(dff)) {
  if (dff$curso_busca[i] == "Ciência da Computação" & 
      dff$uf_busca[i] %in% sigla_nordeste) {
    if (!is.na(dff$mensalidade[i])) {
      mensalidades_nordeste <- c(mensalidades_nordeste, dff$mensalidade[i])
    }
  }
  
  if (dff$curso_busca[i] == "Ciência da Computação" & 
      dff$uf_busca[i] %in% sigla_sudeste) {
    if (!is.na(dff$mensalidade[i])) {
      mensalidades_sudeste <- c(mensalidades_sudeste, dff$mensalidade[i])
    }
  }
}


# visualizar os dois vetores mensalidades_nordeste e mensalidades_sudeste
mensalidades_nordeste
mensalidades_sudeste

# Calcular media e mediana nordeste
media_nordeste <- mean(mensalidades_nordeste)
mediana_nordeste <- median(mensalidades_nordeste)

# Calcular media e mediana sudeste
media_sudeste <- mean(mensalidades_sudeste)
mediana_sudeste <- median(mensalidades_sudeste)

# visualizar media e mediana
media_nordeste 
mediana_nordeste

media_sudeste
mediana_sudeste


cat("Observar que a média de mensalidades para Ciência da Computação no Nordeste (704.80) é menor do que no Sudeste (893.32), indicando que, em média, os cursos na região Nordeste são mais acessíveis financeiramente. 
    Já a mediana no Nordeste (677.83) é menor do que no Sudeste (758), o que indica que a maioria dos cursos no Nordeste tem mensalidades mais baixas em relação ao Sudeste.")


# Calcular a diferença entre as médias e medianas
dif_media <- media_nordeste - media_sudeste
dif_mediana <- mediana_nordeste - mediana_sudeste

dif_media
dif_mediana

# Imprime as diferenças encontradas
cat("A diferença entre as médias das mensalidades de cursos de Ciência da Computação no Nordeste e Sudeste é de", dif_media, "reais.")
cat("\nA diferença entre as medianas das mensalidades de cursos de Ciência da Computação no Nordeste e Sudeste é de", dif_mediana, "reais.")

# Criar tabela
tabela_diferenca <- data.frame(
  `Região` = c("Nordeste", "Sudeste"),
  `Média` = c(media_nordeste, media_sudeste),
  `Mediana` = c(mediana_nordeste, mediana_sudeste),
  `Diferença` = c(dif_media, dif_mediana)
)

# Exibir tabela formatada
kable(tabela_diferenca, align = "c")


cat("A diferença negativa entre as médias e medianas dos valores das mensalidades entre as regiões
    Nordeste e Sudeste indica que, em geral, as mensalidades dos cursos de Ciências da Computação na região Nordeste são menores que as da região Sudeste.")


# Realizando o teste t de Student
t_test <- t.test(mensalidades_nordeste, mensalidades_sudeste, var.equal = TRUE)

# Imprimindo os resultados do teste
print(t_test)

cat(" há uma diferença significativa entre as médias de mensalidade entre o
    nordeste e o sudeste, com um valor de p de 0,01949. O intervalo de confiança de 95%
    média de mensalidade no nordeste é significativamente menor do que a média de mensalidade no sudeste")


# criar um data frame com as informações que serão plotadas
dff_plotar <- data.frame(regiao = c("Nordeste", "Sudeste"), 
                 media = c(media_nordeste, media_sudeste), 
                 mediana = c(mediana_nordeste, mediana_sudeste))

# plotar gráfico de barras
ggplot(dff_plotar, aes(x = regiao, y = media, fill = "Média")) + 
  geom_bar(stat = "identity", position = "dodge") +
  geom_bar(aes(y = mediana, fill = "Mediana"), stat = "identity", position = "dodge") +
  scale_fill_manual(name = "Estatística", 
                    values = c("Média" = "#0072B2", "Mediana" = "#D55E00")) +
  xlab("Região") + 
  ylab("Mensalidade") +
  ggtitle("Mensalidade de Ciência da Computação por região") +
  theme_bw()
```

## Questão
# Q2 - Quais são os top 10 cursos com maior valor de mensalidade pelo total de bolsas (diferentes tipos)? Existe uma relação entre o valor total de mensalidade e o total de bolsas por curso? Justifique.
```{r confinguracao, include=FALSE}
# Agrupando os cursos e depois somar todas as bolsas para depois ordenar de forma decrescente
top_cursos_10 <- dff %>% 
  group_by(curso_busca) %>% 
  summarise(mensalidade_max = max(mensalidade),
            total_bolsa_integral_cotas = sum(bolsa_integral_cotas),
            total_bolsa_integral_ampla = sum(bolsa_integral_ampla),
            total_bolsa_parcial_cotas = sum(bolsa_parcial_cotas),
            total_bolsa_parcial_ampla = sum(bolsa_parcial_ampla),
            total_bolsas = sum(bolsa_integral_cotas, bolsa_integral_ampla, bolsa_parcial_cotas, bolsa_parcial_ampla)) %>% 
  arrange(desc(mensalidade_max)) %>% 
  head(10)

top_cursos_10

cat("Na verdade, o resultado que obtivemos indica que os cursos com maior valor de mensalidade, naquele momento, 
    não tem informações disponíveis sobre as bolsas oferecidas, pois todas as colunas referentes às bolsas apresentaram valores ausentes (NA).
    Dessa forma, não é possível afirmar se há ou não uma relação entre o valor total de mensalidade e o total de bolsas por curso, 
    pois não temos informações completas para realizar essa análise.")

# Gerar  gráfico de barras com os 10 cursos que possuem a mensalidade mais alta

# Criar o gráfico
ggplot(top_cursos_10, aes(x = curso_busca, y = mensalidade_max)) +
  geom_col(fill = "#0072B2") +
  xlab("Curso") +
  ylab("Mensalidade máxima") +
  ggtitle("Top 10 cursos com a mensalidade mais alta") +
  theme_bw() +
  theme(axis.text.x = element_text(angle = 90, hjust = 1)) 
# rotacionar as labels do eixo x

```

## Questão
# Q3 - Quais são os cursos tecnológicos da Paraíba que oferecem mais bolsas de estudo e quantas bolsas de cada tipo estes cursos oferecem?

```{r}
df_tec_paraiba <- dff %>%
  filter(uf_busca == "PB", grau == "Tecnológico") %>%
  group_by(curso_busca) %>%
  summarise(
    total_bolsa_integral_cotas = sum(bolsa_integral_cotas),
    total_bolsa_integral_ampla = sum(bolsa_integral_ampla),
    total_bolsa_parcial_cotas = sum(bolsa_parcial_cotas),
    total_bolsa_parcial_ampla = sum(bolsa_parcial_ampla),
    total_bolsas = sum(
      bolsa_integral_cotas,
      bolsa_integral_ampla,
      bolsa_parcial_cotas,
      bolsa_parcial_ampla
    )
  ) %>%
  arrange(desc(total_bolsas)) %>%
  head(10)

cat("Os cursos tecnológicos da Paraíba que oferecem mais bolsas de estudo são:\n")
print(unique(df_tec_paraiba$curso_busca))

cat("\nQuantidade de bolsas de cada tipo oferecidas por esses cursos:\n")
print(df_tec_paraiba)

df_tec_paraiba %>%
  group_by(curso_busca) %>%
  summarise(total_bolsas = sum(total_bolsas), 
            total_bolsa_integral_cotas = sum(total_bolsa_integral_cotas),
            total_bolsa_integral_ampla = sum(total_bolsa_integral_ampla),
            total_bolsa_parcial_cotas = sum(total_bolsa_parcial_cotas),
            total_bolsa_parcial_ampla = sum(total_bolsa_parcial_ampla)) %>%
  arrange(desc(total_bolsas)) %>%
  slice_head(n = 10)

```
## Questão
# Q4 - Considerando os cursos de Ciência da Computação, Engenharia da Computação e Sistemas de Informação, qual o percentual de bolsas ofertadas para cada modalidade (a distância, integral, noturno, etc.) por cada um dos cursos? Existe uma modalidade que é predominante? 

```{r setup4, include=FALSE}
# Filtrar a base de dados e manter apenas 3 cursos
df_filt <- dff %>% 
  filter(curso_busca %in% c("Ciência da Computação", "Engenharia da Computação", "Sistemas de Informação"))

# Agrupar os dados por curso e somando bolsa por cada tipo 
df_grouped <- df_filt %>% 
  group_by(curso_busca, turno) %>% 
  summarise(total_bolsas = sum(bolsa_integral_cotas, bolsa_integral_ampla, bolsa_parcial_cotas, bolsa_parcial_ampla), .groups = 'drop')


df_grouped <- df_filt %>% 
  group_by(curso_busca, turno) %>% 
  summarise(total_bolsas = sum(bolsa_integral_cotas, bolsa_integral_ampla, bolsa_parcial_cotas, bolsa_parcial_ampla), .groups = 'drop')


# Calculando o percentual de cada bolsa para cada turno
df_percentual <- df_grouped %>% 
  group_by(curso_busca, turno) %>% 
  mutate(percentual_bolsas = total_bolsas/sum(total_bolsas)*100) %>% 
  ungroup()

# Visualizando a tabela resultante
df_percentual

# Filtrar a base de dados e manter apenas 3 cursos
df_filt <- dff %>% 
  filter(curso_busca %in% c("Ciência da Computação", "Engenharia da Computação", "Sistemas de Informação"))

# Somar as bolsas e calcular percentil delas em relação cada tipo de modalidade
df_grouped <- df_filt %>% 
  group_by(curso_busca, turno) %>% 
  summarise(total_bolsa_integral_cotas = sum(bolsa_integral_cotas),
            total_bolsa_integral_ampla = sum(bolsa_integral_ampla),
            total_bolsa_parcial_cotas = sum(bolsa_parcial_cotas),
            total_bolsa_parcial_ampla = sum(bolsa_parcial_ampla),
            total_bolsas = sum(bolsa_integral_cotas, bolsa_integral_ampla, bolsa_parcial_cotas, bolsa_parcial_ampla)) %>% 
  mutate(percentual_integral_cotas = round(total_bolsa_integral_cotas/total_bolsas*100, 2),
         percentual_integral_ampla = round(total_bolsa_integral_ampla/total_bolsas*100, 2),
         percentual_parcial_cotas = round(total_bolsa_parcial_cotas/total_bolsas*100, 2),
         percentual_parcial_ampla = round(total_bolsa_parcial_ampla/total_bolsas*100, 2))

# visualizar 
print(df_grouped, n = Inf)
df_grouped %>% 
  select(curso_busca, turno, percentual_parcial_ampla)

# Verificar turno predominante
df_turno <- df_filt %>%
  group_by(curso_busca, turno) %>%
  summarise(total_bolsas = sum(bolsa_integral_cotas + bolsa_integral_ampla + bolsa_parcial_cotas + bolsa_parcial_ampla)) %>%
  arrange(desc(total_bolsas)) %>%
  distinct(curso_busca, .keep_all = TRUE)

df_turno %>% 
  group_by(turno) %>% 
  summarise(total_cursos = n()) %>% 
  arrange(desc(total_cursos))


# Criar nova coluna com turno predominante em cada curso
df_grouped <- df_grouped %>% 
  mutate(turno_predominante = case_when(percentual_integral_cotas > 50 ~ "Integral - Cotas",
                                        percentual_integral_ampla > 50 ~ "Integral - Ampla concorrência",
                                        percentual_parcial_cotas > 50 ~ "Parcial - Cotas",
                                        percentual_parcial_ampla > 50 ~ "Parcial - Ampla concorrência",
                                        TRUE ~ "Indefinido"))
df_grouped
# Gerar a tabela
df_grouped %>% kable(format = "html", align = "c") %>% kable_styling(full_width = F)

cat(" O valor 50 é usado como um limite para definir o que é considerado como predominante,
      Se a porcentagem de um determinado tipo de bolsa em um curso e turno for maior 
      que 50%, significa que esse tipo de bolsa é o predominante. Caso contrário, o turno é considerado Indefinido")
cat("Portanto, existem curso com a modalidade predominante como: Sistemas de Informação   Parcial - Ampla concorrência")

# Visualizar dados
df_grouped %>% 
  select(curso_busca, turno_predominante) %>% 
  distinct()

# plotar com gráfico de barra empilhadas com a contagem de cursos para cada turno predominante
df_grouped %>%
  ggplot(aes(x = turno_predominante, fill = "turno")) +
  geom_bar(position = "stack") +
  labs(title = "Distribuição de cursos por turno predominante e tipo de concorrência",
       x = "Turno predominante",
       y = "Contagem de cursos") +
  scale_fill_manual(name = "Tipo de concorrência",
                    values = c("Indefinido" = "#0072B2",
                               "Parcial - Ampla Concorrência" = "#D55E00"))

names(df_grouped)
```

